ACORDAO-COMPLETO-2531447

ACÓRDÃO 7750/2022 ATA 38/2022 - PRIMEIRA CÂMARA

VISTOS, relatados e discutidos estes autos de tomada de contas especial instaurada pelo Fundo Nacional de Desenvolvimento da Educação (FNDE) em desfavor de Inimar Felisbino Duarte, Lorisvaldo Felisbino Constante e Luiz Arnaldo Napoli, ex-prefeitos do Município de Jaguaruna/SC, em razão da omissão no dever de prestar contas do Convênio 700976/2011, celebrado com o FNDE, cujo objeto era a aquisição de mobiliário e equipamentos para as escolas integrantes do Programa Nacional de Reestruturação e Aparelhagem da Rede Escolar Pública de Educação Infantil (Proinfância) ;
ACORDAM os Ministros do Tribunal de Contas da União, reunidos em Sessão da 1ª Câmara, diante das razões expostas pelo Relator, em:
9.1. excluir Lorisvaldo Felisbino Constante da relação processual;
9.2. julgar irregulares as contas de Inimar Felisbino Duarte e Luiz Arnaldo Napoli, com fundamento nos arts. 1º, inciso I; 16, inciso III, alíneas "a" e "b"; 19 e 23, inciso III, da Lei 8.443/1992, aplicando-lhes a multa prevista no art. 58, inciso II, da Lei 8.443/1992, no valor individual de R$ 10.000,00, e fixando o prazo de 15 dias, para que comprove, perante o TCU, o recolhimento da dívida ao Tesouro Nacional, atualizada monetariamente desde a data do presente acórdão até a do efetivo recolhimento, se paga após o vencimento, na forma da legislação em vigor:
9.3. autorizar a cobrança judicial das dívidas, caso não atendidas as notificações, nos termos do art. 28, inciso II, da Lei 8.443/1992, c/c o art. 219, inciso II, do Regimento Interno do TCU;
9.4. com fundamento no artigo 12, §§ 1º e 2º, da Lei 8.443/1992 e no artigo 202, §§ 2º e 3º do Regimento Interno do TCU, fixar novo e improrrogável prazo de 15 (quinze) dias para que o Município de Jaguaruna/SC comprove, perante o Tribunal, o recolhimento das importâncias abaixo discriminadas aos cofres do Fundo Nacional de Desenvolvimento da Educação (FNDE) , atualizadas monetariamente a partir das datas indicadas até a data do efetivo recolhimento, na forma da legislação em vigor:
	DATA DA OCORRÊNCIA
	VALOR ORIGINAL (R$) 

	5/4/2012
	48.055,47

	5/4/2012
	53.183,10

9.5. informar ao Município de Jaguaruna/SC que a liquidação tempestiva do débito atualizado monetariamente saneará o processo e permitirá que suas contas sejam julgadas regulares com ressalva, dando-lhe quitação, nos termos do art. 202, § 4º, do Regimento Interno do TCU, ao passo que a ausência dessa liquidação tempestiva levará ao julgamento pela irregularidade das contas, com imputação de débito a ser atualizado monetariamente e acrescido de juros moratórios, nos termos do art. 19 da Lei 8.443/1992; e
9.6. dar ciência desta deliberação aos responsáveis, ao Fundo Nacional de Desenvolvimento da Educação e à Procuradoria da República no Estado de Santa Catarina, nos termos do art. 16, § 3º, da Lei 8.443/1992, c/c o art. 209, § 7º, do Regimento Interno do TCU, para adoção das medidas cabíveis.

TOMADA DE CONTAS ESPECIAL. Instaurada pelo Fundo Nacional de Desenvolvimento da Educação,  em razão da omissão no dever de prestar contas do Convênio nº700976/2011, Processo SEI 23034.000089/2017-79

Primeira Câmara

Município de Jaguaruna/SC.

3. Interessados/Responsáveis:
3.1. Responsáveis: Inimar Felisbino Duarte (XXX.304.299-XX); Lorisvaldo Felisbino Constante (XXX.547.529-XX); Luiz Arnaldo Napoli (XXX.589.179-XX); Município de Jaguaruna/SC (82.928.698/0001-74).

13.1. Ministros presentes: Benjamin Zymler (na Presidência), Walton Alencar Rodrigues (Relator), Vital do Rêgo e Jorge Oliveira.
13.2. Ministros-Substitutos presentes: Augusto Sherman Cavalcanti e Weder de Oliveira.

WALTON ALENCAR RODRIGUES

Adoto, como relatório, a instrução elaborada no âmbito da Secretaria de Controle Externo de Tomada de Contas Especial (peças 50-52) , que contou com a anuência do Ministério Público junto ao TCU (peça 53) .
"INTRODUÇÃO
Cuidam os autos de tomada de contas especial instaurada pelo Fundo Nacional de Desenvolvimento da Educação - FNDE, em desfavor de Inimar Felisbino Duarte (CPF: XXX.304.299-XX) , ex-Prefeito Municipal de Jaguaruna/SC, no período de 1/1/2009 a 3/10/2012 e 31/10/2012 a 31/12/2012, Lorisvaldo Felisbino Constante (CPF: XXX.547.529-XX) , ex-Prefeito Municipal de Jaguaruna/SC, no período de 3/10/2012 a 31/10/2012, e Luiz Arnaldo Napoli (CPF: XXX.589.179-XX) , ex-Prefeito Municipal de Jaguaruna/SC, gestão 2013-2016, em razão de omissão no dever de prestar contas dos recursos recebidos por força do Convênio n° 700976/2011, SIAFI 669701.
O Convênio n° 700976/2011, cujo prazo para prestar contas se encerrou em 16/1/2015, teve como objeto "Aquisição de mobiliário e equipamentos padronizados para equipar as escolas de educação infantil do Programa Nacional de Reestruturação e aparelhagem da Rede Escolar Pública de Educação Infantil - PROINFÂNCIA, no âmbito do Plano de Desenvolvimento da Educação - PDE", tendo o município de Jaguaruna/SC recebido R$ 101.238,57 em recursos repassados pelo FNDE (peça 6, p. 153) à sua conta.
HISTÓRICO
Em 12/1/2017, com fundamento na IN/TCU 71/2012, alterada pela IN/TCU 76/2016 e DN/TCU 155/2016, o dirigente do FNDE autorizou a instauração da tomada de contas especial (peça 6, p. 1-2) .
O fundamento para a instauração da Tomada de Contas Especial, conforme consignado na matriz de responsabilização elaborada pelo tomador de contas, foi a omissão no dever legal de prestar contas.
Os responsáveis arrolados na fase interna foram devidamente comunicados e, diante da ausência de justificativas suficientes para elidir a irregularidade e da não devolução dos recursos, instaurou-se a tomada de contas especial.
No relatório (peça 6, p. 229-234) , o tomador de contas concluiu que o prejuízo importaria no valor original de R$ 101.238,57, imputando-se a responsabilidade a Inimar Felisbino Duarte, Prefeito Municipal, no período de 1/1/2009 a 3/10/2012 e 31/10/2012 a 31/12/2012, Lorisvaldo Felisbino Constante, Prefeito Municipal, no período de 3/10/2012 a 31/10/2012, e Luiz Arnaldo Napoli, Prefeito Municipal, no período de 1/1/2013 a 31/12/2016, na condição de gestores dos recursos. 
Em 9/6/2017, a Controladoria-Geral da União emitiu o relatório de auditoria (peça 7, p. 1-4) , em concordância com o relatório do tomador de contas. O certificado de auditoria (peça 7, p. 5-6) e o parecer do dirigente do órgão de controle interno (peça 7, p. 7-8) concluíram pela irregularidade das presentes contas.
Em 4/7/2017, o ministro responsável pela área atestou haver tomado conhecimento das conclusões contidas no relatório e certificado de auditoria, bem como do parecer conclusivo do dirigente do órgão de controle interno, manifestando-se pela irregularidade das contas, e determinou o encaminhamento do processo ao Tribunal de Contas da União (peça 8) .
Na instrução inicial (peça 14) , analisando-se os documentos nos autos, verificou-se que Inimar Felisbino Duarte (CPF: XXX.304.299-XX) , Prefeito Municipal, gestão 1/1/2009 a 3/10/2012 e 31/10/2012 a 31/12/2012, era a pessoa responsável pela gestão e execução dos recursos federais recebidos à conta do Convênio n° 700976/2011, e que Luiz Arnaldo Napoli (CPF: XXX.589.179-XX) , Prefeito Municipal, gestão 2013-2016, era a pessoa responsável pelo encaminhamento da prestação de contas do referido convênio, tendo o prazo final para sua apresentação expirado em 16/1/2015.
Adicionalmente, o exame do extrato bancário da conta específica (peça 13) evidenciou o dispêndio da totalidade dos recursos repassados ainda no primeiro período de gestão do responsável principal, Inimar Felisbino Duarte (o saldo apresentava-se zerado em 1/10/2012) . Por conseguinte, esta Unidade Técnica manifestou discordância dos relatórios do tomador e do controle interno no tocante à responsabilização solidária dos demais responsáveis, Lorisvaldo Felisbino Constante e Luiz Arnaldo Napoli, pelo dano causado ao Erário, uma vez que não movimentaram recursos do convênio.
Destarte, concluiu-se pela necessidade de realização de citação e audiência dos responsáveis para as seguintes irregularidades:
Irregularidade 1: Não comprovação da boa e regular aplicação dos recursos federais repassados ao município de Jaguaruna/SC, em face da omissão no dever de prestar contas dos valores transferidos no âmbito do Convênio n° 700976/2011, cujo prazo para prestação de contas encerrou-se em 16/1/2015.
Evidências: Informação n° 2116 /2016- Seapc/Coapc/Cgcap/Difin/FNDE (peça 6, p. 204-206) e Relatório de TCE nº 30/2017 - DIREC/COTCE/CGCAP/DIFIN-FNDE/MEC (peça 6, p. 229-234) .
Normas infringidas: art. 37, caput, c/c o art. 70, parágrafo único, da Constituição da República Federativa do Brasil; art. 93, do Decreto-lei 200/1967; art. 66, do Decreto 93.872/1986; Termo de Convênio n° 700976/2011 (peça 6, p. 135-144) .
Débitos relacionados ao responsável Inimar Felisbino Duarte (CPF: XXX.304.299-XX) :
	Data de ocorrência
	Valor histórico (R$) 

	5/4/2012
	53.183,10

	5/4/2012
	48.055,47

	TOTAL
	101.238,57

Cofre credor: Fundo Nacional de Desenvolvimento da Educação.
Responsável: Inimar Felisbino Duarte (CPF: XXX.304.299-XX) .
Conduta: Não demonstrar a boa e regular aplicação dos recursos federais recebidos e geridos por meio do instrumento em questão, em face da omissão na prestação de contas, cujo prazo encerrou-se em 16/1/2015.
Nexo de causalidade: A conduta descrita impediu o estabelecimento do nexo causal entre as possíveis despesas efetuadas com os recursos recebidos, no âmbito do instrumento em questão.
Culpabilidade: Não há excludentes de ilicitude, de culpabilidade e de punibilidade; é razoável supor que o responsável tinha consciência da ilicitude de sua conduta; era exigível conduta diversa da praticada, qual seja, desincumbir-se do seu dever por meio da apresentação da prestação de contas no prazo e forma devidos.
Encaminhamento: citação.
Irregularidade 2: Não cumprimento do prazo originalmente estipulado para prestação de contas do Convênio n° 700976/2011, cujo prazo encerrou-se em 16/1/2015. 
Evidências: Informação n° 2116 /2016- Seapc/Coapc/Cgcap/Difin/FNDE (peça 6, p. 204-206) e Relatório de TCE nº 30/2017 - DIREC/COTCE/CGCAP/DIFIN-FNDE/MEC (peça 6, p. 229-234) .
Normas infringidas: art. 37, caput, c/c o art. 70, parágrafo único, da Constituição da República Federativa do Brasil; art. 93, do Decreto-lei 200/1967; art. 66, do Decreto 93.872/1986; Súmula 230 do TCU.
Responsável: Luiz Arnaldo Napoli (CPF: XXX.589.179-XX) .
Conduta: Descumprir o prazo originalmente estipulado para prestação de contas dos recursos federais recebidos à conta do instrumento em questão, o qual se encerrou em 16/1/2015.
Nexo de causalidade: A conduta descrita impediu o estabelecimento do nexo causal entre as possíveis despesas efetuadas com os recursos recebidos, no âmbito do instrumento em questão.
Culpabilidade: Não há excludentes de ilicitude, de culpabilidade e de punibilidade; é razoável supor que o responsável tinha consciência da ilicitude de sua conduta; era exigível conduta diversa da praticada, qual seja, desincumbir-se do seu dever por meio da apresentação da prestação de contas no prazo e forma devidos.
Encaminhamento: audiência.
Em cumprimento ao pronunciamento da unidade (peça 16) , foram efetuadas a citação e audiência dos responsáveis, nos moldes adiante:
 Inimar Felisbino Duarte - promovida a citação do responsável, conforme delineado adiante:
	Comunicação: Ofício 19889/2020-TCU/Seproc (peça 20) .
Data da Expedição: 5/5/2020.
Data da Ciência: 20/5/2020 (peça 22) .
Observação: Ofício recebido pelo responsável; alegações de defesa apresentadas em 10/6/2020 (peça 29) .
	
Luiz Arnaldo Napoli - promovida a audiência do responsável, conforme delineado adiante:
	Comunicação: Ofício 19890/2020-TCU/Seproc (peça 19) .
Data da Expedição: 5/5/2020.
Data da Ciência: 19/5/2020 (peça 21) .
Observação: Ofício recebido pelo responsável; razões de justificativa apresentadas em 4/6/2020 (peça 25) .
	
Na instrução antecedente (peça 37) , o exame preliminar da defesa apresentada revelou ter o Sr. Inimar Felisbino Duarte informado que "movimentou a conta convênio e resgatou/retirou da conta o valor de R$102.446,76, porém os valores foram transferidos para a conta salário dos servidores públicos" (grifo nosso) .
Cabe apontar que, conforme a jurisprudência desta Casa, caso reste comprovada a alegação de que o município se beneficiou pela aplicação irregular, com desvio de finalidade, dos recursos recebidos para pagamento da folha municipal, o ente federado será condenado ao pagamento do débito, podendo ainda o agente público responsável ser condenado solidariamente pelo débito e apenado com multa.
Tratando-se de elemento novo nos autos, contendo evidência de irregularidade que ainda não foi objeto de citação pelo Tribunal, propôs-se citar o Município de Jaguaruna/SC, na pessoa do seu representante legal, para apresentar alegações de defesa e/ou recolher o valor total do débito quantificado, bem como ouvir em audiência o ex-Prefeito Inimar Felisbino Duarte, para apresentar razões de justificativa, em relação à irregularidade descrita anteriormente.
Procedeu-se, portanto, à citação do Município de Jaguaruna/SC, mediante o Ofício 29914/2021-TCU/Seproc (peça 43) , recebido em 30/6/2021 (peça 45) , recebendo o TCU em resposta alegações de defesa (peça 48) , a ser analisada na seção "Exame Técnico". Quanto ao Sr. Inimar Felisbino Duarte, ouvido em audiência, mediante o Ofício 29915/2021-TCU/Seproc (peça 42) , recebido em 30/6/2021 (peça 44) , encaminhou ao TCU documento de defesa com razões de justificativa (peça 46) .
Concluídas, assim, as providências inerentes às comunicações processuais, conforme Despacho de Conclusão das Comunicações Processuais à peça 49, retornaram os autos a esta Unidade Técnica, para prosseguimento da instrução de mérito.
ANÁLISE DOS PRESSUPOSTOS DE PROCEDIBILIDADE DA IN/TCU 71/2012
Avaliação de Viabilidade do Exercício do Contraditório e Ampla Defesa
Verifica-se que não houve o transcurso de mais de dez anos desde o fato gerador sem que tenha havido a notificação dos responsáveis pela autoridade administrativa federal competente (art. 6º, inciso II, c/c art. 19 da IN/TCU 71/2012, modificada pela IN/TCU 76/2016) , haja vista que o vencimento do prazo para prestação de contas deu-se em 16/1/2015, e os responsáveis foram notificados sobre as irregularidades pela autoridade administrativa competente conforme abaixo:
Inimar Felisbino Duarte, por meio do ofício acostado à peça 6, p. 164-167, recebido em 29/6/2016, conforme AR à peça 6, p. 168.
Luiz Arnaldo Napoli, por meio do ofício acostado à peça 6, p. 162, recebido em 20/2/2015, conforme Comprovante de Ciência à peça 6, p. 163.
Valor de Constituição da TCE
Verifica-se, ainda, que o valor atualizado do débito apurado (sem juros) em 1/1/2017 é de R$ 140.347,03, portanto superior ao limite mínimo de R$ 100.000,00, na forma estabelecida conforme os arts. 6º, inciso I, e 19 da IN/TCU 71/2012, modificada pela IN/TCU 76/2016.
OUTROS DÉBITOS NOS SISTEMAS DO TCU COM OS MESMOS RESPONSÁVEIS
Por oportuno, registra-se que, em atendimento ao item 9.4, do Acórdão 1772/2017-TCU-Plenário (Relator Ministro-Substituto Augusto Sherman Cavalcanti) , foi efetuada pesquisa no sistema processual do TCU, e não foram encontradas tomadas de contas especiais em tramitação com débitos imputáveis aos responsáveis com valores inferiores ao fixado no art. 6º, inciso I, da Instrução Normativa TCU 71/2012.
A tomada de contas especial está, assim, devidamente constituída e em condição de ser instruída.
EXAME TÉCNICO
Da defesa do responsável 	Inimar Felisbino Duarte
O responsável foi inicialmente citado por "não demonstrar a boa e regular aplicação dos recursos federais recebidos e geridos por meio do instrumento em questão, em face da omissão na prestação de contas, cujo prazo encerrou-se em 16/1/2015". Tendo em vista os argumentos de defesa apresentados, foi posteriormente ouvido em audiência "quanto à aplicação indevida de recursos recebidos por força do Convênio n° 700976/2011, SIAFI 669701, utilizados para pagamento de servidores públicos municipais, em detrimento ao objeto do ajuste".
Nas defesas apresentadas (peças 29 e 46) , o responsável, por intermédio de seu representante legal, em síntese:
informa que "de fato antes de licenciar-se, ou seja, no dia 01.10.2012 o responsável movimentou a conta convênio e resgatou/retirou da conta o valor de R$102.446,76, porém os valores foram transferidos para a conta salário dos servidores públicos, e utilizados pelo vice prefeito em exercício Lorisvaldo Felisbino Constante";
aduz que "tinha a convicção equivocada de que poderiam ter recursos para repor os valores na conta convênio, e em segundo plano, em razão do final do exercício, deixar para que o sucessor pudesse concretizar o objeto do convênio, bem como prestar contas e apresentar o certame licitatório, já que não deixará para ele o passivo da folha de pagamento";
argumenta que "houve sim uma ilegalidade, um erro administrativo, excesso de confiança de que poderia devolver os recursos ou mesmo que o seu sucessor tivesse tempo para uma recuperação financeira do Município e pudesse efetuar a devolução dos valores, já que foram utilizados para o pagamento da Folha de pagamento dos servidores num momento de desespero administrativo, da qual o beneficiário foi o Município e os servidores públicos e não o responsável";
postula estar "ausente completamente o locupletamento dos valores em benefício próprio ou ato de corrupção ou má fé";
requer "seja reconhecida ausência das condutas antijurídicas tidas como infringidas pelo responsável, tendo em vista que seus atos não acarretam qualquer dano ao erário ou foram ensejados por má fé";
requer "seja arquivado ou suspendido o presente processo administrativo, tendo em vista a existência de Ação de Improbidade Administrativa promovida pelo FNDE contra o responsável, autos nº 5001717-27.2017.4.04.7207, já com sentença proferida, conforme cópia em anexo, em fase de recurso no TRF-4, que condenou o responsável na obrigação de ressarcimento dos valores do convênio, sendo eventual decisão desta Corte representar duplicidade na devolução dos valores";
requer "seja reconhecido por esta Corte de Contas que o beneficiário da utilização dos recursos do Convênio n° 700976/2011 foi o Município de Jaguaruna/SC, devendo ser o responsável pelo ressarcimento devolução dos recursos ao Fundo Nacional de Desenvolvimento da Educação".
Análise
Preliminarmente, cumpre destacar que o responsável confunde a instância administrativa desta Tomada de Contas Especial, regulada pela Lei 8.443/1992, com a cível, relativa às ações de improbidade administrativa, tratada no âmbito judicial e regulada pela Lei 8.429/1992.
Eventuais sentenças proferidas pelo juízo cível não vinculam a decisão administrativa a ser proferida por este Tribunal e não acarretam qualquer prejuízo à competência exclusiva do TCU em verificar a boa e regular aplicação dos recursos federais: A sentença proferida pelo juízo cível, sob qualquer fundamento, não vincula a decisão administrativa proferida pelo TCU, em razão do princípio da independência das instâncias. Apenas a sentença absolutória no juízo criminal fundada no reconhecimento da inexistência material do fato ou na negativa de autoria tem habilidade para impedir a responsabilização civil e administrativa do agente (Enunciado, Acórdão 6903/2018-TCU-Segunda Câmara, relatora Ministra Ana Arraes, Acórdão 131/2017-TCU-Plenário, relator Ministro Walton Alencar Rodrigues) .
A independência das instâncias só deixa de prevalecer quando a decisão judicial que declara a inexistência do fato ou nega sua autoria é proferida em ação de natureza criminal. Tratando-se de ação civil, prevalece a regra geral, que é a incomunicabilidade das instâncias civil, penal e administrativa. Esse entendimento acerca da incomunicabilidade das decisões judiciais em ações civis e decisões do Tribunal de Contas da União (TCU) é pacífico nessa Corte de Contas, tendo sido proferida, por exemplo, no Acórdão 2983/2016-TCU-Primeira Câmara, em processo de relatoria do Exmo. Ministro Bruno Dantas.
No que tange à ausência de comprovação da boa e regular aplicação dos recursos federais recebidos, afigura-se cristalina a responsabilidade do ex-gestor, visto que, independentemente de sua motivação ou planejamento, nas suas próprias palavras "o responsável movimentou a conta convênio e resgatou/retirou da conta o valor de R$102.446,76" e "houve sim uma ilegalidade, um erro administrativo, excesso de confiança de que poderia devolver os recursos ou mesmo que o seu sucessor tivesse tempo para uma recuperação financeira do Município e pudesse efetuar a devolução dos valores".
Da análise procedida acima, verifica-se que os argumentos de defesa não foram suficientes para elidir a irregularidade pela qual está sendo responsabilizado, de forma que devem ser rejeitados.
Posto isso, em relação à utilização dos recursos do convênio para pagamento da folha municipal, o entendimento desta Casa é no sentido de que, em que pese a situação se enquadrar como desvio de finalidade dos recursos, a irregularidade beneficia o ente federado, cumprindo ao município o ressarcimento:
Acórdão 732/2007-TCU-Segunda Câmara | Relator: UBIRATAN AGUIAR
Fica caracterizado desvio de finalidade do convênio quando os recursos transferidos são utilizados para o pagamento de servidores públicos municipais em detrimento ao objeto do ajuste. É de responsabilidade do município o ressarcimento dos recursos federais que, embora tenham sido aplicados com desvio de finalidade, tenham beneficiado a municipalidade.
Acórdão 3375/2006-TCU-Segunda Câmara | Relator: UBIRATAN AGUIAR
O uso de recursos de convênio para o pagamento da folha de pessoal da prefeitura configura desvio de finalidade e gera para o município convenente a obrigação de ressarcimento.
Alega o responsável em sua peça de defesa que "no período em questão o então Vice Prefeito em exercício, conforme faz prova o documento incluso, representado pelo Comprovante de Transferência Eletrônica de uma das Contas da Prefeitura Municipal de Jaguaruna, do Banco do Brasil para a Caixa Econômica Federal, foi efetuado um crédito no valor de R$341.530,00, e conforme extrato da Conta Corrente da Prefeitura Municipal de Jaguaruna, igualmente em anexo, o valor de R$102.446,76, onde ambos valores foram transferidos para a Conta salário dos funcionários públicos municipais, conforme faz prova o documento em anexo (extrato) " (peça 29, p. 4) .
Verificou-se da documentação já presente nos autos, bem como da apresentada pelo responsável em suporte de sua narrativa, que:
O extrato da conta corrente específica do Convênio (BB ag. 2202-0 cc 17245-6) , mostra que, em 1/10/2012, foi efetuada transferência online no valor de R$ 102.446,76 para a conta corrente 14351-0 da mesma agência (peça 13 e peça 30, p.5) ;
O extrato da conta BB ag. 2202-0 cc 14351-0, de titularidade da Prefeitura Municipal de Jaguaruna (ICMS) , mostra o correspondente lançamento a crédito no mesmo dia 1/10/2012 do valor de R$ 102.446,76, bem como posterior lançamento a débito na mesma data, sob a rubrica TED, no valor de R$ 341.530,00 (peça 30, p. 4) ;
Comprovante de transferência eletrônica disponível - TED corrobora e esclarece que foi feito em 1/10/2012 transferência com finalidade "crédito em conta corrente" da conta BB ag. 2202-0 cc 14351-0 para a conta CEF ag. 2891-6 cc 45-0 no valor de R$ 341.530,00 (peça 30, p. 6) ;
O extrato do mês de outubro/2012 da CEF ag. 2891 cc 45-0, de titularidade da Prefeitura Municipal de Jaguaruna, mostra saldo inicial de R$ 50,00 e no mesmo dia 1/10/2012, lançamento a crédito sob a rubrica CRED TED no valor de R$ 341.530,00, bem como outros lançamentos a crédito, totalizando no final do dia o saldo de R$ 819.661,86 (peça 30, p. 3) ;
O mesmo extrato da CEF ag. 2891 cc 45-0 mostra lançamento a débito no dia seguinte, 2/10/2012, no valor de R$ 824.297,94, sob a rubrica DB SALÁRIO, deixando saldo remanescente em conta de R$ 50,00, após aplicação automática de R$ 2.413,92 (peça 30, p. 3) ;
O Sr. Luiz Arnaldo Napoli, Prefeito Municipal de Jaguaruna/SC na gestão 2013-2016, apresentou a seguinte argumentação ao ser ouvido em audiência: "Há de se ressaltar, novamente, que, naquela ocasião, era completamente impossível ao gestor em exercício, Luiz Napoli, efetivar medidas de resguardo do patrimônio público já que os recursos recebidos por seu antecessor, Inimar, através do contrato firmado pelo FNDE foram desviados para o pagamento da folha de servidores e completamente esgotados com esse fim" (peça 25, p. 4) .
Ante o exposto, entende esta Unidade Técnica que a cadeia de eventos relatada no item anterior, corroborada pela manifestação do sucessor, comprova que os recursos do convênios teriam tido a destinação alegada pelo responsável, qual seja o pagamento de salários, concluindo-se, por conseguinte, que devam ser levantados os débitos imputados ao responsável na citação efetuada (conforme detalhado acima no item 11.1) , cumprindo, também, encaminhar-se determinação ao município para que restitua os recursos indevidamente desviados para o pagamento da folha municipal (conforme a jurisprudência referenciada acima no item 22) .
Deve-se mencionar que a elisão do débito apurado em tomada de contas especial é condição suficiente para o arquivamento do feito, sem julgamento de mérito, por ausência dos pressupostos de constituição e de desenvolvimento válido e regular do processo (art. 212 do Regimento Interno/TCU) , desde que não existam outras irregularidades que ensejem a atuação do Tribunal. (Acórdão 5066/2015-TCU-Segunda Câmara | Relator: VITAL DO RÊGO) .
No caso concreto, porém, não será proposto o arquivamento da presente Tomada de Contas Especial, tendo em vista o reconhecimento pelo responsável da ilegalidade do desvio de finalidade dos recursos transferidos à conta do Convênio n° 700976/2011, cabendo julgamento pela irregularidade das suas contas.
Ante a admissão pelo ex-gestor de que deu destinação aos recursos que lhes foram confiados à conta do Convênio pactuado com o FNDE para finalidade diferente da que se previa, pode este Tribunal, desde logo, proferir o julgamento de mérito pela irregularidade das contas, conforme os termos dos §§ 2º e 6º do art. 202 do Regimento Interno do TCU, aplicando-lhe a multa prevista no art. 58, incisos I e II, da Lei 8.443/1992.
Da defesa do responsável Luiz Arnaldo Napoli
O responsável foi ouvido em audiência por "descumprir o prazo originalmente estipulado para prestação de contas dos recursos federais recebidos à conta do instrumento em questão, o qual se encerrou em 16/1/2015".
Na defesa apresentada (peça 25) , o responsável, por intermédio de sua representante legal, em síntese:
informa que "Luiz Arnaldo Napoli não movimentou qualquer quantia disponibilizada pelo convênio 700976/2011 posto que, conforme confessado pelo antigo gestor do município de Jaguaruna, o Sr. Inimar Felisbino Duarte, o dinheiro que deveria ser investido em equipamentos na área da educação foi utilizado para cobrir a folha de pagamento dos servidores durante o mandato de Inimar";
postula que "os recursos do FNDE foram recebidos por Inimar Felisbino Duarte, durante a sua gestão, conforme convenio por ele firmado", e que "portanto, deve ser afastada a co-responsabilidade de Luiz Arnaldo Napoli quanto a necessidade de comprovar a aplicação dos recursos federais recebidos pelo antigo gestor";
aduz que "naquela ocasião, era completamente impossível ao gestor em exercício, Luiz Napoli, efetivar medidas de resguardo do patrimônio público já que os recursos recebidos por seu antecessor, Inimar, através do contrato firmado pelo FNDE foram desviados para o pagamento da folha de servidores e completamente esgotados com esse fim";
requer "seja afastada a responsabilidade quanto a necessidade de comprovar a aplicação dos recursos federais recebidos pelo antigo gestor, considerando que houve desvio de recursos confessados por Inimar e Lourisvaldo";
requer "seja afastada a co-responsabilidade de Luiz Arnaldo Napoli quanto a devolução dos recursos oriundos do Convênio 700976/2011, tendo em vista que não movimentou qualquer importância posto que fora desviada pelos seus antecessores".
Análise
Por ser assunto já tratado nos autos, repetimos aqui trecho da análise feita na instrução antecedente (peça 54) :
22.1.1. Fundamentação para o encaminhamento: 
22.1.1.1. No tocante à delimitação de responsabilidades entre antecessor e sucessor na gestão descentralizada de recursos federais, quando o termo final para apresentação da prestação de contas recai no mandado do sucessor, sem que ele (sucessor) tenha gerido os recursos do ajuste, cumpre mencionar os seguintes entendimentos sufragados pela jurisprudência dominante do Tribunal de Contas da União:
22.1.1.2. a) Embora o sucessor esteja obrigado a prestar contas em razão de a vigência do ajuste adentrar o seu mandato, na hipótese de os recursos serem geridos integralmente pelo antecessor, o sucessor não responderá solidariamente pelo débito, sem prejuízo de lhe ser aplicada multa e ter as contas julgadas irregulares, em razão da omissão no dever de prestar contas na forma e prazo devidos (Acórdão 1460/2018-TCU-Segunda Câmara; Acórdão 2850/2018-TCU-Segunda Câmara; Acórdão 14911/2018-TCU-Primeira Câmara; Acórdão 1290/2019-TCU-Segunda Câmara; Acórdão 2968/2019-TCU-Segunda Câmara; Acórdão 3868/2019-TCU-Primeira Câmara; Acórdão 3873/2019-TCU-Primeira Câmara) . 
22.1.1.3. b) O sucessor poderá ficar isento de responsabilidade, por omissão no dever de prestar contas de recurso recebido por seu antecessor, se demonstrar a adoção de medidas efetivas visando ao resguardo do patrimônio público, seja por meio de solicitação de instauração de TCE, de ação civil pública, de ação de ressarcimento de dano, de representação ao Ministério Público ou de qualquer outra providência reconhecidamente capaz de buscar o ressarcimento do prejuízo causado do erário, sem prejuízo das providências previstas no §8° do art. 26-A da Lei 10.522/2002 (Acórdão 3642/2012-TCU-Segunda Câmara, Relator Raimundo Carreio, Acórdão 6295/2010-TCU-Primeira Câmara, Relator Augusto Nardes, Acórdão 1313/2010-TCU-Primeira Câmara, Relator Augusto Nardes, Acórdão 1080/2010-TCU-Segunda Câmara, Relator Augusto Sherman, Acórdão 583/2010-TCU-Primeira Câmara, Relator José Múcio Monteiro, entre outros) .
23. O sucessor está sendo responsabilizado pelo descumprimento do prazo para prestar contas dos recursos ora questionados, pois não cumpriu a referida obrigação prevista para a data 16/1/2015 bem como não tomou as providências necessárias para o resguardo do patrimônio público.
A corresponsabilidade dos prefeitos antecessor e sucessor pela comprovação da boa e regular aplicação dos recursos, ainda é matéria de larga discussão neste Tribunal. Contudo, é válido o entendimento de que em um plano abstrato, é possível definir e delimitar, a quem cabe o quê, em consonância ao Acórdão 3576/2019-TCU-Segunda Câmara, rel. min. Ana Arraes:
22. Ademais, consoante mencionado pelo auditor da Serur, são diversos os precedentes desta Corte no sentido de que a obrigação primária de prestar contas recai sobre o prefeito em cuja gestão se enquadra a data prevista para fazê-lo. Nesse sentido, destaco o Acórdão 6171/2011-TCU-Primeira Câmara (rel. min. José Múcio) e o Acórdão 1536/2008-TCU-Segunda Câmara (rel. min. Ubiratan Aguiar) .
23. Obviamente, esse entendimento não significa que o agente que geriu recursos, mas não ficou responsável pela prestação de contas esteja isento de responsabilidade. A obrigação de prestar contas não se confunde com a sujeição à responsabilidade pela gestão dos recursos.
24. O que é importante é que esteja definido, em abstrato, a quem cabe o quê. Por elucidativo, destaco excerto do voto condutor do Acórdão 2963/2010-TCU-Primeira Câmara que evidenciou que essa definição de responsabilidades ainda não teve o tratamento normativo adequado, verbis:''.
Quando a vigência do termo de ajuste de transferência de recursos se estende pela gestão indivíduos distintos, a responsabilidade pela apresentação da prestação de contas é do último deles (último sucessor) . Entretanto, à responsabilidade pela execução/comprovação da aplicação dos recursos é individual e fica adstrita ao período de gestão de cada um deles.
Vê-se, portanto, que a obrigação de prestar contas recai sobre o titular do cargo na data de vencimento da prestação de contas, ainda que este não tenha recebido ou gerido os recursos, sendo diversos os precedentes desta Corte no sentido de que a obrigação primária de prestar contas recai sobre o prefeito em cuja gestão se enquadra a data prevista para fazê-lo. (ver Acórdão 1536/2008-TCU-Segunda Câmara, Acórdão 331/2010-TCU-Segunda Câmara, Acórdão 6171/2011-TCU-Primeira Câmara, 2.773/2012 1ª Câmara, entre outros) . Tal orientação decorre do Enunciado da Súmula 230 do TCU e do disposto no art. 26-A, §§ 7º ao 9º, da Lei 10.522/2002, in verbis:
Súmula 230 do TCU
Compete ao prefeito sucessor apresentar a prestação de contas referente aos recursos federais recebidos por seu antecessor, quando este não o tiver feito e o prazo para adimplemento dessa obrigação vencer ou estiver vencido no período de gestão do próprio mandatário sucessor, ou, na impossibilidade de fazê-lo, adotar as medidas legais visando ao resguardo do patrimônio público.
Lei 10.522/2002
Art. 26-A. O órgão ou entidade que receber recursos para execução de convênios, contratos de repasse e termos de parcerias na forma estabelecida pela legislação federal estará sujeito a prestar contas da sua boa e regular aplicação, observando-se o disposto nos §§ 1o a 10 deste artigo.
§ 7º Cabe ao prefeito e ao governador sucessores prestarem contas dos recursos provenientes de convênios, contratos de repasse e termos de parcerias firmados pelos seus antecessores. 
§ 8º Na impossibilidade de atender ao disposto no § 7º, deverão ser apresentadas ao concedente justificativas que demonstrem o impedimento de prestar contas e solicitação de instauração de tomada de contas especial. 
§ 9º Adotada a providência prevista no § 8º, o registro de inadimplência do órgão ou entidade será suspenso, no prazo de até 48 (quarenta e oito) horas, pelo concedente.
Com base nas disposições acima, não é difícil perceber que foram erigidas duas condições cumulativas e indispensáveis ao afastamento da corresponsabilidade do mandatário sucessor, a saber: a) demonstração da impossibilidade de prestar contas dos recursos geridos pelo antecessor; e b) adoção de medida destinada ao resguardo do patrimônio público.
No caso concreto, o sucessor poderia ter ficado isento de responsabilidade, por omissão no dever de prestar contas de recurso recebido por seu antecessor, se tivesse demonstrado a adoção de medidas efetivas visando ao resguardo do patrimônio público, seja por meio de solicitação de instauração de TCE, de ação civil pública, de ação de ressarcimento, de representação ao Ministério Público ou de qualquer outra providência reconhecidamente capaz de buscar o ressarcimento do prejuízo causado do erário (Acórdão 3642/2012-TCU-Segunda Câmara, Acórdão 6295/2010-TCU-Primeira Câmara, Acórdão 1313/2010-TCU-Primeira Câmara, Acórdão 1080/2010-TCU-Segunda Câmara, Acórdão 583/2010-TCU-Primeira Câmara, entre outros) . Como não o fez, deve ser mantida sua responsabilidade pela omissão.
No que tange à recomposição dos valores transferidos ao erário, cumpre salientar não ter sido o defendente responsabilizado pelo débito apurado, como ademais já exposto acima no item 10 desta instrução, uma vez que exame do extrato bancário da conta específica (peça 13) evidenciou não ter ele movimentado os recursos do convênio.
Da análise procedida acima, verifica-se que os argumentos de defesa não foram suficientes para elidir a irregularidade pela qual o Sr. Luiz Arnaldo Napoli está sendo responsabilizado, de forma que devem ser rejeitados.
Não havendo elementos para que se possa efetivamente aferir e reconhecer a ocorrência de boa-fé na conduta do responsável, pode este Tribunal, desde logo, proferir o julgamento de mérito pela irregularidade das contas, conforme os termos dos §§ 2º e 6º do art. 202 do Regimento Interno do TCU, aplicando-lhe a multa prevista no art. 58, inciso I, da Lei 8.443/1992.
Da defesa da Prefeitura Municipal de Jaguaruna - SC
Conforme exposto na instrução a esta antecedente (peça 37) , verificou-se, durante exame preliminar da defesa apresentada pelo Sr. Inimar Felisbino Duarte, alegação de que o município se beneficiou pela aplicação irregular, com desvio de finalidade, dos recursos recebidos para pagamento da folha municipal.
Diante do exposto, propôs-se a citação da Prefeitura de Jaguaruna/SC pela irregularidade descrita, conforme abaixo:
a) realizar a citação, com fundamento nos arts. 10, § 1º, e 12, incisos I e II, da Lei 8.443/1992 c/c o art. 202, incisos I e II, do RI/TCU, e artigos 1° e 2° da Decisão Normativa TCU 57/2004, para que, no prazo de quinze dias, a Prefeitura Municipal de Jaguaruna - SC (CNPJ: 82.928.698/0001-74) apresente alegações de defesa e/ou recolha aos cofres do Fundo Nacional de Desenvolvimento da Educação, se ainda não o fez, as quantias abaixo indicadas, atualizadas monetariamente a partir da respectiva data até o efetivo recolhimento, abatendo-se na oportunidade a quantia eventualmente ressarcida, na forma da legislação em vigor, em razão da aplicação indevida de recursos recebidos por força do Convênio n° 700976/2011, SIAFI 669701, utilizados para pagamento de servidores públicos municipais, em detrimento ao objeto do ajuste:
	Data de Ocorrência
	Valor Histórico (R$) 

	5/4/2012
	53.183,10

	5/4/2012
	48.055,47

Valor atualizado do débito (sem juros) em 4/6/2021 R$ 167.286,61.
Na defesa apresentada (peça 48) , o prefeito atual do município de Jaguaruna/SC, por intermédio dos seus representantes legais (procuração à peça 47) , em síntese, argumenta que a responsabilidade por quaisquer irregularidades caberia aos gestores à época das irregularidades, o Sr. Inimar Felisbino Duarte e o Sr. Luiz Arnaldo Napoli, uma vez que "as condutas não foram praticadas pelo município e tampouco pelo atual prefeito, ora subscritor, e sim pelos ex-prefeitos nominados", aduzindo ainda que "os gestores já respondem junto ao Ministério Público Federal pelo desvio da finalidade dessas verbas, sendo que qualquer imposição de penalidade e devolução de valores deverá ser imposto, não podendo O TCU se beneficiar por duas vezes pelo mesmo ato dos gestores anteriores".
Preliminarmente, cumpre destacar que o defendente confunde a instância administrativa desta Tomada de Contas Especial, regulada pela Lei 8.443/1992, com a cível, relativa às ações de improbidade administrativa, tratada no âmbito judicial e regulada pela Lei 8.429/1992.
Eventuais sentenças proferidas pelo juízo cível não vinculam a decisão administrativa a ser proferida por este Tribunal, e não acarretam qualquer prejuízo à competência exclusiva do TCU em verificar a boa e regular aplicação dos recursos federais: A sentença proferida pelo juízo cível, sob qualquer fundamento, não vincula a decisão administrativa proferida pelo TCU, em razão do princípio da independência das instâncias. Apenas a sentença absolutória no juízo criminal fundada no reconhecimento da inexistência material do fato ou na negativa de autoria tem habilidade para impedir a responsabilização civil e administrativa do agente (Enunciado, Acórdão 6903/2018-TCU-Segunda Câmara, Relatora Min. Ana Arraes; Acórdão 131/2017-TCU-Plenário, Relator Min. Walton Alencar Rodrigues) .
A independência das instâncias só deixa de prevalecer quando a decisão judicial que declara a inexistência do fato ou nega sua autoria é proferida em ação de natureza criminal. Tratando-se de ação de civil, prevalece a regra geral, que é a incomunicabilidade das instâncias civil, penal e administrativa. Esse entendimento acerca da incomunicabilidade das decisões judiciais em ações civis e decisões do Tribunal de Contas da União (TCU) é pacífico nessa Corte de Contas, tendo sido proferida, por exemplo, no Acórdão 2983/2016-TCU-Primeira Câmara, em processo de relatoria do Exmo. Ministro Bruno Dantas.
Cabe, também, apontar que em momento algum o representante do município discorre ou de qualquer maneira apresenta justificativas com relação à conduta irregular concreta apontada na citação que foi dirigida ao ente federativo, qual seja: "aplicação indevida de recursos recebidos por força do Convênio n° 700976/2011, SIAFI 669701, utilizados para pagamento de servidores públicos municipais, em detrimento ao objeto do ajuste", não tendo sido, ainda, apresentada comprovação do recolhimento do débito imputado à municipalidade.
No que tange à ausência de comprovação da boa e regular aplicação dos recursos federais recebidos, afigura-se cristalina a responsabilidade do ente municipal, visto que, independentemente de motivação ou planejamento, as despesas irregulares foram realizadas em benefício da municipalidade, em finalidade diversa da inicialmente pactuada, qual seja o pagamento de salários de servidores públicos municipais, e que, conforme preceitua a Decisão Normativa TCU 57/2004, cabe ao ente federado a obrigação de recompor, com recursos próprios, os valores gastos indevidamente, atualizados monetariamente, ao órgão ou entidade repassadora dos recursos.
Da análise procedida acima, verifica-se que os argumentos de defesa não foram suficientes para elidir a irregularidade pela qual o ente municipal está sendo responsabilizado, de forma que devem ser rejeitados, devendo fixar-se novo e improrrogável prazo para o recolhimento da dívida (Acórdão 10060/2015-TCU-Segunda Câmara, Relator Min. Raimundo Carreiro) .
Prescrição da Pretensão Punitiva
Vale ressaltar que a pretensão punitiva do TCU, conforme Acórdão 1441/2016-TCU-Plenário, Relator: Benjamin Zymler, que uniformizou a jurisprudência acerca dessa questão, subordina-se ao prazo geral de prescrição indicado no art. 205 do Código Civil, que é de dez anos, contado da data de ocorrência da irregularidade sancionada, nos termos do art. 189 do Código Civil, sendo este prazo interrompido pelo ato que ordenar a citação, a audiência ou a oitiva do responsável.
No caso em exame, não houve a prescrição, uma vez que a irregularidade sancionada ocorreu em 17/1/2015 e o ato de ordenação da citação se deu em 30/4/2020 (peça 16) .
CONCLUSÃO
Em face da análise promovida na seção "Exame Técnico", propõe-se rejeitar as defesas apresentadas pelos responsáveis Inimar Felisbino Duarte e Luiz Arnaldo Napoli, julgando irregulares suas contas e aplicando-lhes multas, conforme art. 58 da Lei 8.443/1992.
Conforme análise promovida na instrução preliminar (peça 14) , propõe-se excluir a responsabilidade do Sr. Lorisvaldo Felisbino Constante, pois ele não foi gestor executor, nem foi o responsável pela omissão na apresentação da prestação de contas.
Quanto à Prefeitura Municipal de Jaguaruna/SC, as alegações de defesa apresentadas devem ser rejeitadas, pois não lograram elidir a irregularidade que lhe foi imputada, propondo-se, assim, que seja fixado novo e improrrogável prazo para o recolhimento da dívida advinda dos recursos federais indevidamente utilizados para pagamento da folha municipal.
Verifica-se também que não houve a prescrição da pretensão punitiva, conforme análise já realizada.
PROPOSTA DE ENCAMINHAMENTO
Diante do exposto, submetemos os autos à consideração superior, propondo ao Tribunal:
excluir da relação processual Lorisvaldo Felisbino Constante (CPF: XXX.547.529-XX) ;
rejeitar as alegações de defesa apresentadas pelo responsável Inimar Felisbino Duarte (CPF: XXX.304.299-XX) ;
julgar irregulares as contas do responsável Inimar Felisbino Duarte (CPF: XXX.304.299-XX) , aplicando-lhe a multa prevista no art. 58, inciso II, da Lei 8.443/1992 c/c o art. 267 do Regimento Interno do TCU, e fixando-lhe o prazo de quinze dias, a contar da notificação, para que comprove, perante o Tribunal (art. 214, III, alínea "a", do Regimento Interno do TCU) , o recolhimento da dívida aos cofres do Tesouro Nacional, atualizada monetariamente desde a data do acórdão que vier a ser proferido por este Tribunal até a data do efetivo recolhimento, se paga após o vencimento, na forma da legislação em vigor;
rejeitar as razões de justificativa apresentadas pelo responsável Luiz Arnaldo Napoli (CPF: XXX.589.179-XX) ;
julgar irregulares as contas do responsável Luiz Arnaldo Napoli (CPF: XXX.589.179-XX) , aplicando-lhe a multa prevista no art. 58, inciso I, da Lei 8.443/1992 c/c o art. 267 do Regimento Interno do TCU, e fixando-lhe o prazo de quinze dias, a contar da notificação, para que comprove, perante o Tribunal (art. 214, III, alínea "a", do Regimento Interno do TCU) , o recolhimento da dívida aos cofres do Tesouro Nacional, atualizada monetariamente desde a data do acórdão que vier a ser proferido por este Tribunal até a data do efetivo recolhimento, se paga após o vencimento, na forma da legislação em vigor;
rejeitar as alegações de defesa apresentadas pela Prefeitura Municipal de Jaguaruna - SC (CNPJ: 82.928.698/0001-74) , fixando, nos termos do art. 12, § 1º, da Lei 8.443/1992, c/c o art. 202, § 3º, do Regimento Interno do TCU, novo e improrrogável prazo de quinze dias para que recolha, aos cofres do Fundo Nacional de Desenvolvimento da Educação, a quantia abaixo indicada, atualizada monetariamente a partir da respectiva data até o efetivo recolhimento, abatendo-se na oportunidade a quantia eventualmente ressarcida, na forma da legislação em vigor:
	Data
	Valor (R$) 

	5/4/2012
	53.183,10

	5/4/2012
	48.055,47

autorizar, desde logo, a cobrança judicial da dívida, caso não atendida a notificação, na forma do disposto no art. 28, inciso II, da Lei 8.443/1992;
autorizar também, desde logo, se requerido, com fundamento no art. 26, da Lei 8.443, de 1992, c/c o art. 217, §§ 1º e 2º do Regimento Interno do TCU, o parcelamento da dívida em até 36 parcelas, incidindo, sobre cada parcela, corrigida monetariamente, os correspondentes acréscimos legais, fixando-lhe o prazo de quinze dias, a contar do recebimento da notificação, para comprovar, perante o Tribunal, o recolhimento da primeira parcela, e de trinta dias, a contar da parcela anterior, para comprovar os recolhimentos das demais parcelas, devendo incidir, sobre cada valor mensal, atualizado monetariamente, os juros de mora devidos, no caso do débito, na forma prevista na legislação em vigor, alertando o responsável de que a falta de comprovação do recolhimento de qualquer parcela importará o vencimento antecipado do saldo devedor, nos termos do § 2º do art. 217 do Regimento Interno deste Tribunal;
enviar cópia do Acórdão a ser prolatado à Procuradoria da República no Estado de Santa Catarina, nos termos do § 3º do art. 16 da Lei 8.443/1992, c/c o § 7º do art. 209 do Regimento Interno do TCU, para adoção das medidas cabíveis;
enviar cópia do Acórdão que vier a ser proferido ao Fundo Nacional de Desenvolvimento da Educação e aos responsáveis, para ciência;
informar à Procuradoria da República no Estado de Santa Catarina, ao Fundo Nacional de Desenvolvimento da Educação e aos responsáveis que a presente deliberação, acompanhada do Relatório e do Voto que a fundamenta, está disponível para a consulta no endereço www.tcu.gov.br/acordaos, além de esclarecer que, caso requerido, o TCU poderá fornecer sem custos as correspondentes cópias, de forma impressa; e
l) informar à Procuradoria da República no Estado de Santa Catarina que, nos termos do Parágrafo único do art. 62 da Resolução TCU 259/2014, os procuradores e membros do Ministério Público credenciados nesta Corte podem acessar os presentes autos de forma eletrônica e automática, ressalvados apenas os casos de eventuais peças classificadas como sigilosas, as quais requerem solicitação formal."

Vanessa Mussoi Garcia (27037/OAB-SC), Cassia Coelho Luiz Brunato (34.032/OAB-SC), Marcos Antonio Machado (16651/OAB-SC), Liliane Sastre Nunes (45657/OAB-SC), Estephan Eustasio Folle (40146/OAB-SC).

Procuradora-Geral Cristina Machado da Costa e Silva.

TOMADA DE CONTAS ESPECIAL. FUNDO NACIONAL DE DESENVOLVIMENTO DA EDUCAÇÃO. CONVÊNIO. OMISSÃO NO DEVER DE PRESTAR CONTAS. CITAÇÃO. AUDIÊNCIA. RECONHECIMENTO DO DESVIO DE FINALIDADE. FIXAÇÃO DE NOVO E IMPRORROGÁVEL PRAZO PARA O RECOLHIMENTO DO DÉBITO PELO ENTE MUNICIPAL. IRREGULARIDADE DAS CONTAS DOS EX-PREFEITOS. MULTA. EXCLUSÃO DA RESPONSABILIDADE DE UM EX-PREFEITO. CIÊNCIA.

TOMADA DE CONTAS ESPECIAL (TCE)

Secretaria de Controle Externo de Tomada de Contas Especial (SecexTCE).

Trata-se de tomada de contas especial instaurada pelo Fundo Nacional de Desenvolvimento da Educação (FNDE) em desfavor de Inimar Felisbino Duarte, Lorisvaldo Felisbino Constante e Luiz Arnaldo Napoli, ex-prefeitos do Município de Jaguaruna/SC, em razão da omissão no dever de prestar contas do Convênio 700976/2011, celebrado com o FNDE, cujo objeto era a aquisição de mobiliário e equipamentos para as escolas integrantes do Programa Nacional de Reestruturação e Aparelhagem da Rede Escolar Pública de Educação Infantil (Proinfância) .
Inicialmente, na fase interna da tomada de contas especial, a Controladoria-Geral da União concluiu pela ocorrência de dano ao Erário pela totalidade dos recursos repassados pelo FNDE ao município, em 29/3/2012, sob o valor histórico de R$ 101.238,57, atribuindo aos três ex-prefeitos a responsabilidade solidária para o recolhimento do débito (peças 7 e 8) .
Contudo, a Secex-TCE promoveu a citação de Inimar Felisbiano Duarte (gestão 1º/1/2009-3/10/2012 e 31/10/2012-31/12/2012) pela não comprovação da boa e regular aplicação dos recursos, além de realizar a audiência de Luiz Arnaldo Napoli (gestão 2013-2016) pelo descumprimento do prazo estipulado para a prestação de contas.
Naquela oportunidade, a Secex-TCE avaliou ser desnecessária a realização da citação ou audiência do ex-prefeito Lorisvaldo Felisbino Constante (gestão 4/10/2012-30/10/2012) , por considerar que ele não movimentou os recursos do convênio, assim como não era o responsável pela prestação de contas.
Em resposta à citação, Inimar Felisbiano Duarte reconhece que transferiu a quantia de R$ 102.446,76 da conta corrente do convênio para a conta salário dos servidores públicos municipais, mas com o compromisso de que depois devolveria os recursos para a conta do convênio (peça 29) .
Além disso, enumera os diversos obstáculos que impediram a devolução dos recursos e o erro cometido, por excesso de confiança, de acreditar que ele ou o prefeito-sucessor poderiam devolver os recursos para a conta do convênio, mas que esse erro não configura a prática de conduta dolosa ou eivada de má-fé.
Por fim, informa sobre a existência da ação improbidade 5001717-27.2017.4.04.7207, em curso no Tribunal Regional Federal da 4ª Região (TRF-4ª Região) , razão pela qual pede que o presente processo seja suspenso, sob pena de dupla condenação ao ressarcimento ao Erário.
No que tange à audiência, Luiz Arnaldo Napoli manifesta-se no sentido de que não geriu os recursos do convênio, os quais foram desviados pelo prefeito-antecessor Inimar Felisbiano Duarte, razão pela qual não conseguiu apresentar a prestação de contas.
Após o exame preliminar do feito, a Secex-TCE promoveu a citação do ente municipal, pelo recebimento de recursos oriundos do convênio firmado com o FNDE, e a audiência de Inimar Felisbiano Duarte, pela sua indevida utilização para o pagamento de despesas fora do ajuste.
Em sua manifestação (peça 46) , Inimar Felisbiano Duarte transcreveu, em sua literalidade, as alegações de defesa anteriormente apresentadas à peça 29. 
Já o Município de Jaguaruna/SC alega a sua ilegitimidade passiva, pois o ente municipal não possui vontade própria, sendo esta manifestada pelos seus agentes públicos, os quais deveriam responder pelas irregularidades por eles praticadas. Sustenta, ainda, que diante da pendência de julgamento da ação de improbidade administrativa pelo TRF-4ª Região, o presente processo deve ser sobrestado (peça 48) .
Após o exame das defesas apresentadas, a Secex-TCE propôs excluir a responsabilidade de Lorisvaldo Felisbino, julgar irregulares as contas de Inimar Felisbino Duarte e Luiz Arnaldo Napoli, aplicando-lhes a multa prevista no art. 58 da Lei 8.443/1992, e fixar o novo e improrrogável prazo para o Município de Jaguaruna recolher o débito sob o valor de R$ 101.238,57.
O Ministério Público junto ao TCU (MPTCU) , por sua vez, manifestou-se de acordo com a proposta da unidade técnica, sem prejuízo de consignar a não ocorrência da prescrição da pretensão do TCU à luz da Lei 9.873/1999.
Feito esse breve resumo, passo a decidir.
Acolho os pareceres emitidos nos autos como razões de decidir.
Inicialmente, registro a impossibilidade de consulta ao mencionado processo no sítio oficial do TRF-4ª Região, em 17/10/2022, por estar em tramitação sob segredo de justiça.
Todavia, a sentença proferida pelo juízo da 1ª Vara Federal de Tubarão, anexada à peça 34, revela que os ex-prefeitos Inimar Felisbino e Luiz Arnaldo foram condenados pela prática de ato de improbidade administrativa às penalidades de suspensão dos direitos políticos, ressarcimento do débito de R$ 101.238,57 e ao pagamento multa civil equivalente à verba desviada. Por outro lado, o ex-prefeito Lorisvaldo Felisbino Constante foi absolvido.
De todo modo, a referida decisão não enseja o arquivamento do presente processo ou o seu sobrestamento, pois a sentença não transitou em julgado, conforme relatado em alegações de defesa à peça 48, além de viger a independência entre as instâncias judicial e administrativa, exceto se houver sentença penal absolutória transitada em julgado, fundada em inexistência do fato ou negativa da autoria, o que não é o caso vertente.
No que tange ao ex-prefeito de Inimar Felisbino Duarte, não pairam dúvidas sobre o desvio perpetrado pelo responsável em desfavor do Erário, uma vez que confessou ter transferido os recursos da conta corrente específica do convênio para a conta da prefeitura.
Concordo com a proposta da Secex-TCE, que contou com a anuência do MPTCU, no sentido de que a responsabilidade pelo recolhimento do débito deva recair sobre o ente municipal, sem a incidência de juros de mora, nos termos do art. 12, § 1º, da Lei 8.443/1992, sem prejuízo de julgar irregulares as contas do ex-prefeito, condenando-o ao pagamento da multa prevista no art. 58, inciso II, da Lei 8.443/1992.
São nesse sentido os enunciados da jurisprudência selecionada do TCU extraídos dos Acórdão 3594/2022-TCU-Segunda Câmara, relator o E. Ministro Aroldo Cedraz, e 1.669/2021-TCU-2ª Câmara, relator o E. Ministro-Substituto Marcos Bemquerer Costa.
Por oportuno, necessário esclarecer que, diferentemente do alegado pelo município, as ações praticadas por seus agentes públicos são atribuídas à pessoa jurídica a qual estão vinculados, principalmente quando esta for beneficiada por atos administrativos praticados por aqueles, conforme se observa no presente caso, em que o município se beneficiou dos recursos federais desviados para custear despesas que eram de responsabilidade municipal.
É o que dispõe a teoria do órgão, incorporado pelo ordenamento jurídico pátrio, segundo a qual o agente público manifesta a vontade do Estado, fazendo-a por determinação legal. 
Na abalizada lição de Hely Lopes Meirelles, segundo a aludida teoria do órgão, as pessoas jurídicas expressam a sua vontade por meio de seus próprios órgãos, titularizados por seus agentes e, assim, todas as suas manifestações de vontade são consideradas como da própria entidade[footnoteRef:2]. [2:  MEIRELLES, Hely Lopes. Direito administrativo brasileiro/Hely Lopes Meirelles, José Emmanuel Burle Filho. - 44/ed., atual. e aum. - São Paulo: Malheiros, 2020. p. 62.] 
No que diz respeito ao ex-prefeito Luiz Arnaldo Napoli, resta confirmada sua omissão no dever de prestar contas dos recursos transferidos pelo FNDE, cujo prazo se encerrou durante a sua gestão e, até a consulta ao sistema corporativo do instaurador (SIGPC) , em 2020, ainda não tinham sido prestadas (peça 12) , razão pela qual as suas contas devem ser julgadas irregulares com a subsequente condenação ao pagamento da multa prevista no art. 58 da Lei 8.443/1992.
A despeito dos recursos terem sido recebidos durante a gestão do seu antecessor, compete ao sucessor apresentar a prestação de contas e, na impossibilidade de fazê-la, adotar as medidas para o resguardo do Erário, com fundamento no Enunciado 230 da Súmula de Jurisprudência do TCU, o que não restou demonstrado em suas razões de justificativa.
Por fim, em relação ao ex-prefeito Lorisvaldo Felisbino, à frente da administração do Município por menos de 1 (um) mês, durante o período em que o ex-prefeito Inimar Felisbino esteve afastado da prefeitura, excluo a sua responsabilidade por não ter praticado atos relativos à gestão dos recursos públicos, não sendo, tampouco, responsável pela prestação de contas.
Feitas essas considerações, voto para que o Tribunal adote a minuta de acórdão que submeto ao Colegiado.
TCU, Sala das Sessões, em 25 de outubro de 2022.
WALTON ALENCAR RODRIGUES 
Relator